臺北高等行政法院判決
　　　　　　　　　　　　　　　　　　 96年度訴字第00735號
　　　　　　　　　　　　　　　.
原　　　告　甲○○○
被　　　告　財政部臺灣省北區國稅局
代　表　人　陳文宗（局長）住同上
訴訟代理人　乙○○
上列當事人間因綜合所得稅事件，原告不服財政部中華民國95年
12月21日臺財訴字第09500493870 號（案號：第00000000號）訴
願決定，提起行政訴訟，本院判決如下：
　　主  文
原告之訴駁回。
訴訟費用由原告負擔。
　　事  實
一、事實概要：
    原告配偶劉源章係淞勝貿易股份有限公司（下稱淞勝公司）
    之股東，亦為該公司之董事長，該公司截至民國（下同）85
    年度止，已累積未分配盈餘新臺幣（下同）11,388,077元，
    超過資本額5,000,000 元，經臺北市國稅局內湖稽徵所發函
    通知淞勝公司應依法辦理增資、分配或加徵10% 營利事業所
    得稅，惟該公司未依規定期限辦理，臺北市國稅局內湖稽徵
    所遂再以88年4 月3 日財北國稅審貳字第88013106號公告公
    示送達通知應辦理強制歸戶，並以該公司未分配盈餘累積數
    按原告配偶之出資比例計算，核定原告配偶88年度營利所得
    為3,416,424 元，然因原告配偶已於84年11月18日死亡，其
    投資之淞勝公司所累積之未分配盈餘強制歸戶數應改歸繼承
    人，又依據繼承人劉文勝、劉惠文、劉文淞及劉意文所提出
    之臺灣士林地方法院85年1 月15日士院仁民揚85繼字第23號
    、85年1 月16日士院仁民結字85繼字第142 號函，分別准許
    其4 人拋棄繼承備查，臺北市國稅局內湖稽徵所遂將歸戶所
    得額全數改課原告，並通報被告所屬桃園縣分局以93年3 月
    25日第0000000000號綜合所得稅核定通知書檢附繳款書，歸
    課併計核定原告88年度綜合所得總額為5,012,890 元，補徵
    應納稅額1,086,315 元。原告不服，主張系爭營利所得為繼
    承配偶遺產之所得，未收到稽徵機關強制歸戶之通知，亦未
    實質取得分配盈餘，且已逾5 年核課期間云云，申請復查。
    案經被告審理認為：臺北市國稅局內湖稽徵所以查獲之當年
    度（即87年度）12月31日股東名簿所載股東為對象，就該公
    司85年度全部未分配盈餘累積數，於88年按原告配偶原持股
    比例30% 計算應分配數3,416,424 元辦理歸戶，原告既繼承
    其配偶之股份，依所得稅法及財政部相關函釋規定，原核定
    並無不合，遂以95年7 月27日北區國稅法二字第0950025021
    號復查決定予以駁回，未獲變更（下稱原處分）。原告仍表
    不服，主張原處分未依據實質課稅原則，以虛擬之法定盈餘
    列為未分配數額再歸戶為原告之所得額云云，提起訴願，亦
    遭決定駁回，遂提起本件行政訴訟。
二、兩造聲明：
（一）原告聲明（原告未於準備程序及言詞辯論期日到場，據其
      起訴狀之記載）：
    1.訴願決定及原處分（含復查決定）均撤銷。
    2.訴訟費用由被告負擔。
（二）被告聲明：
    1.駁回原告之訴。
    2.訴訟費用由原告負擔。
三、兩造之爭點：
（一）原告主張之理由：
    1.按「公司組織之營利事業，其朱分配盈餘累積數超過已收
      資本額二分之一以上者，應於次一營業年度內，利用未分
      配盈餘，辦理增資，增資後未分配盈餘保留數，以不超過
      本次增資後已收資本額二分之一為限；其未依規定辦理增
      資者，稽徵機關應以其全部累積未分配之盈餘，按每股份
      之應分配數歸戶，並依實際歸戶年度稅率，課徵所得稅。
      」為所得稅法第76條之1 第1 項所明定。次按「公司得在
      不超過已收資本額之限度內，保留盈餘，不應予分配…但
      超過以上限度時，就其每一年度再保留之盈餘，於加徵百
      分之十營利事業所得稅後，不受所得稅法之限制。」為行
      為時促進產業升級條例第15條第1 項所規定。又「經核對
      其未分配盈餘累積數確已超過法定限額，並選依所得稅法
      第76條之1 規定辦理者，或逾期未選定加徵營利事業所得
      稅者稽徵機關應以所得稅法第76條之1 第1 項規定所稱「
      次一營業年度或未及時歸戶案件「查獲年度」之12月31日
      股東名簿所載股東為對象，於翌年按每股東之應分配數予
      以歸戶…由公司通知其股東將歸戶課稅所得併入歸戶年度
      所得申報納稅；如未將該分配數申報為所得，於核定其該
      年度所得稅明應併入計課。」「個人綜合所得稅之課徵，
      因以收付實現為一般原則，但所得稅法第76條之l 係屬一
      般原則之特別規定，該條對於未分配盈餘強制歸戶課稅即
      有明文，在適用上自不發生與收付實現原則是否牴觸問題
      。」「公司未分配盈餘在不能歸戶於各股排課稅前，稽徵
      機關對股東自不能行使核課權，其核課期間亦無從起算；
      故關於『依法歸戶課稅』之核課期間，應自稽徵機關依法
      應予歸戶之年度申報期間屆滿之翌日起算，並適用行為時
      稅法規定之核課期間辦理，不以未分配盈餘之所屆年度為
      計算基礎。」為財政部77年12月30日臺財稅第770667550
      號函、75年11月30日臺財稅第37898 號函及70年8 月7 日
      臺財稅第36583 號函所明釋。
    2.原告配偶係淞勝公司股東，本年度原查核定營利所得3,41
      6,424 元，通報被告所屬桃園縣分局歸課原告綜合所得稅
      ，原告主張系爭營利所得為繼承配偶遺產之所得，未收到
      稽徵機關強制歸戶之通知，亦未實質取得分配盈餘，且已
      逾5 年核課期間為之抗辯，並非無理由。
    3.淞勝公司截至85年度未分配盈餘累積數11,388,077元，超
      過已收資本額5,000,000 元，原查以88年4 月3 日財北國
      稅審貳字第88012106號公告公示送達，通知該公司辨理增
      資、分配或加徵10% 營利事業所得稅，惟該公司未依規定
      辦理，原查以87年底股東名簿所載股東為對象，就該公司
      全部未分配盈餘累積數按原告配偶原持股比例30% 計算應
      分配數3,416,424 元，其於84年11月18日死亡，由原告繼
      承系爭股份，故將核定營利所得3,416,424 元併入原告綜
      合所得課稅，依首揭規定並無不合等由維持原處分，訴願
      亦無變更。由於原告確未實質取得分配盈餘，且已逾5 年
      核課期間一節，被告以未分配盈餘強制歸戶課稅，所得稅
      法第76條之l 即有明文，適用上不發生與收付實現原則是
      否牴觸問題，且係以公司累積未分配盈餘超限未辨理增資
      、分配或加徵10% 營利事業所得稅為要件，不以股東實際
      是否取得該盈餘為必要；又原告係於89年3 月28日辦理本
      年度綜合所得稅申報，依前揭函規定，核課期間至94年3
      月27日屆滿，被告所屬桃園縣分局於93年度發單補徵及送
      達並未逾限，認原告之主張核不足採。至原告主張復查營
      利所得1,138,807 元一節，經查該筆所得已於91年度歸課
      ，應補稅額176,399 元，限繳日期91年9 月25日，顯然該
      繳款單如何送達，毫無所悉，被告稱以經合法送達確定等
      語，顯非有據。
    4.按所得稅法修正後對於營利事業依規定計算的未分配盈餘
      為零或虧損者，仍應假前述規定期間辦理申報，但公司擬
      保留未分配盈餘時，依法應加徵10% 營利事業所得稅定有
      明文，惟對修正前之未分配盈餘數強制分配予股東之數額
      仍應減除被稽徵機關剔除之成本及費用之合法憑證之餘額
      ，亦即未分配盈餘之減項，而非依據稽徵機關因營利事業
      若未依法提示帳證供核，而草率以依法核定為所得額減除
      營利事業所得稅、法定盈餘公積後之餘額逕為分配為股利
      ，足見原處分未依據實質課稅原則，顯與租稅法律主義相
      違背，原告既無實際收受分毫之盈餘分配之股利所得，何
      來補稅及漏報所得處罰鍰之處分。
    5.另為因應計算回歸財務會計規定，准予認列損失，讓財務
      會計與稅務會計拉近一致，避免企業實際損失擴大，基於
      同一法理，投資人投資公司或本案被繼承人所投資公司，
      真正有盈餘並有實際所得，此課徵所得稅，納稅人絕無怨
      言，惟原處分以虛擬之盈餘列為未分配數額再歸戶為被繼
      承人之所得額，逕為補稅，實強人所難；按有所得即課稅
      ，無所得強制課稅，不無強制侵犯人民之財產，亦嚴重違
      憲。
    6.況自87年度起，營利事業當年度之盈餘未作分配者，應就
      該未分配盈餘加徵10% 營利事業所得稅。前項所稱未分配
      盈餘，自94年度起，係指營利事業當年度依商業含計法規
      定處理之稅後純益，減除下列各款後之餘額：「一、（刪
      除）二、彌補以往年度之虧損及經會計師查核簽證之次一
      年度虧損。三、已由當年度盈餘分配之股利淨額或盈餘淨
      額。四、已依公司法或其他法律規定由當年度盈餘提列之
      法定盈餘公積，或已依合作社法規定提列之公積金及公益
      金。五、依本國與外國所訂之條約，或依本國與外國或國
      際機構就經濟援助或貨款協議所定之契約中，規定應提列
      之償債基金準備，或對於分配盈餘有限制者，其已由當年
      度盈餘提列或限制部分。六、已依公司或合作社章程規定
      由當年度盈餘給付之董、理、監事職工紅利或酬勞金。七
      、依其他法律規定，由主管機關命令自當年度盈餘已提列
      特別盈餘公積或限制分配部分。八、依其他法律規定，應
      由稅後純益轉為資本公積者。九、刪除。十、其他經財政
      部核准之項目。前項第三款至第八款，應以截至各原公司
      所在地管轄所得年度之次一會計年度結束前，已實際發生
      者為限。營利事業當年度之財務報表經會計師查核簽證者
      ，第二項所稱之稅後純益，應以會計師查定數為準。其後
      如經主管機關查核通知調整者，應以調整更正後之數額為
      準。營利事業依第二項第五款及第七款規定限制之盈餘，
      於限制原因消滅年度之次一會計年度結束前，未作分配部
      分，應併同限制原因消滅年度之未分配盈餘計算，加徵百
      分之十營利事業所得稅。」
    7.綜上所述，依所得稅法第24條所得之計算規定始為所得額
      ，被告以虛擬之核定所得殊非屬真正所得額，即不得據以
      歸戶課徵個人綜合所得稅，被告違反租稅法律主義，擴大
      解釋自非法所許。
（二）被告主張之理由：
    1.按「公司組織之營利事業，其未分配盈餘累積數超過已收
      資本額二分之一以上者，應於次一營業年度內，利用未分
      配盈餘，辦理增資，增資後未分配盈餘保留數，以不超過
      本次增資後已收資本額二分之一為限；其未依規定辦理增
      資者，稽徵機關應以其全部累積未分配之盈餘，按每股份
      之應分配數歸戶，並依實際歸戶年度稅率，課徵所得稅。
      」為所得稅法第76條之1 第1 項所明定。次按「公司得在
      不超過已收資本額之限度內，保留盈餘，不應予分配…但
      超過以上限度時，就其每一年度再保留之盈餘，於加徵百
      分之十營利事業所得稅後，不受所得稅法之限制。」為行
      為時促進產業升級條例第15條第1 項所規定。又「經核對
      其未分配盈餘累積數確已超過法定限額，並選定依所得稅
      法第76條之1 規定辦理者，或逾期未選定加徵營利事業所
      得稅者，稽徵機關應以所得稅法第76條之1 第1 項規定所
      稱『次一營業年度』或未及時歸戶案件『查獲年度』之12
      月31日股東名簿所載股東為對象，於翌年按每股東之應分
      配數予以歸戶…由公司通知其股東將歸戶課稅所得併入歸
      戶年度所得申報納稅；如未將該分配數申報為所得，於核
      定其該年度所得稅時應併入計課。」「個人綜合所得稅之
      課徵，固以收付實現為一般原則，但所得稅法第76條之1
      係屬一般原則之特別規定，該條對於未分配盈餘強制歸戶
      課稅即有明文，在適用上自不發生與收付實現原則是否牴
      觸問題。」「公司未分配盈餘在不能歸戶於各股東課稅前
      ，稽徵機關對股東自不能行使核課權，其核課期間亦無從
      起算；故關於『依法歸戶課稅』之核課期間，應自稽徵機
      關依法應予歸戶之年度申報期間屆滿之翌日起算，並適用
      行為時稅法規定之核課期間辦理，不以未分配盈餘之所屬
      年度為計算基礎。」為財政部77年12月30日臺財稅第7706
      67550 號函、65年11月30日臺財稅第37898 號函及70年8
      月7 日臺財稅第36583 號函所明釋。
    2.原告配偶係淞勝公司股東，該公司截至85年度累積未分配
      盈餘11,388,077元，超過資本額5,000,000 元，經內湖稽
      徵所以88年4 月3 日財北國稅審貳字第88013106號公告公
      示送達通知辦理增資、分配或加徵10% 營利事業所得稅，
      惟該公司未依規定期限辦理，該所乃以該公司未分配盈餘
      累積數按原告配偶出資比例計算，核定原告配偶88年度營
      利所得3,416,424 元，因原告配偶於84年11月18日死亡，
      原告繼承其配偶之股份，乃通報被告所屬桃園縣分局歸課
      併計核定原告88年度綜合所得總額5, 012,890元，補徵應
      納稅額1,086,315 元。原告主張系爭營利所得為繼承配偶
      遺產之所得，未收到稽徵機關強制歸戶之通知，亦未實質
      取得分配盈餘，且已逾5 年核課期間，被告未依據實質課
      稅原則，以虛擬之法定盈餘列為未分配數額再歸戶為原告
      之所得額，請撤銷原處分及罰鍰等語。
    3.查未分配盈餘強制歸戶課稅，係以公司累積未分配盈餘超
      限未辦理增資或盈餘分配為前提要件，不以股東實際上是
      否取得分配盈餘為必要。本件內湖稽徵所既已於88年4 月
      3 日以財北國稅審二字第88013106號函公示送達通知該公
      司辦理增資、分配盈餘或加徵10% 營利事業所得稅，惟該
      公司未依規定辦理增資或分配，乃以其全部累積未分配之
      盈餘，按每股份之應分配數歸戶，並依實際歸戶年度稅率
      ，課徵所得稅，此為所得稅法第76條之1 第1 項定所明文
      。次查淞勝公司84年及85年度均未依法辦理營利事業所得
      稅結算申報，該等年度之所得額均屬未申報核定數；另83
      年至85年可分配之盈餘金額，係以各該年度核定之所得額
      ，減除依所得稅法第76條之1 第2 項規定各項目後之餘額
      計算，該公司截至85年度帳上未分配盈餘累積數11,388,0
      77元，依首揭規定，按原告配偶持股比例30% 計算，核定
      其營利所得3,416,424 元，惟查原告配偶於84年11月18日
      死亡，由原告繼承該股份，乃歸課併計核定原告當年度綜
      合所得總額，尚無不合，又原告於89年3 月28日辦理88年
      度綜合所得稅結算申報，核課期間至94年3 月27日始屆滿
      ，被告所屬桃園縣分局於93年度發單補徵經合法送達並未
      逾限。
    4.至原告主張自87年度起，營利事業當年度之盈餘未作分配
      者，應就該未分配盈餘加徵10% 營利事業所得稅一節，查
      本件係85年度未分配盈餘強制歸戶案，並無87年度加徵
      10% 營利事業所得稅之適用，原告所訴顯係誤解。
   理  由
一、本件原告經合法通知，未於言詞辯論期日到場，核無行政訴
    訟法第218條準用民事訴訟法第386條各款所列情形，爰併準
    用民事訴訟法第385條第1項前段規定，依被告之聲請，由其
    一造辯論而為判決。又本件原告起訴時，被告之代表人為凌
    忠嫄，嗣於訴訟中變為陳文宗，茲據新任代表人具狀聲明承
    受訴訟，經核無不合，應予准許。
二、原告主張：原告配偶係淞勝公司股東，本年度原查核定營利
    所得3,41 6,424元，通報被告所屬桃園縣分局歸課原告綜合
    所得稅，但原告未收到稽徵機關強制歸戶之通知，亦未實質
    取得分配盈餘，且已逾5 年核課期間。另原告營利所得1,13
    8,807 元部分，該筆所得已於91年度歸課，應補稅額176,39
    9 元，限繳日期91年9 月25日，顯然該繳款單如何送達，毫
    無所悉，被告稱以經合法送達確定等語，顯非有據。按所得
    稅法修正後對於營利事業依規定計算的未分配盈餘為零或虧
    損者，仍應假前述規定期間辦理申報，但公司擬保留未分配
    盈餘時，依法應加徵10% 營利事業所得稅定有明文，惟對修
    正前之未分配盈餘數強制分配予股東之數額仍應減除被稽徵
    機關剔除之成本及費用之合法憑證之餘額，而非依據稽徵機
    關因營利事業若未依法提示帳證供核，而草率以依法核定為
    所得額減除營利事業所得稅、法定盈餘公積後之餘額逕為分
    配為股利。原處分以虛擬之盈餘列為未分配數額再歸戶為被
    繼承人之所得額，逕為補稅，實強人所難；按有所得即課稅
    ，無所得強制課稅，不無強制侵犯人民之財產，亦嚴重違憲
    。被告以虛擬之核定所得殊非屬真正所得額，即不得據以歸
    戶課徵個人綜合所得稅，被告違反租稅法律主義，擴大解釋
    自非法所許。為此，原告依據行政訴訟法第4 條第1 項規定
    提起本件撤銷訴訟，求為判決如聲明所示。
三、被告則以：未分配盈餘強制歸戶課稅，係以公司累積未分配
    盈餘超限未辦理增資或盈餘分配為前提要件，不以股東實際
    上是否取得分配盈餘為必要。淞勝公司84年及85年度均未依
    法辦理營利事業所得稅結算申報，該等年度之所得額均屬未
    申報核定數，另83年至85 年 可分配之盈餘金額，係以各該
    年度核定之所得額，減除依所得稅法第76條之1 第2 項規定
    各項目後之餘額計算，該公司截至85年度帳上未分配盈餘累
    積數11,388,077元，依所得稅法第76條之1 第1 項規定，按
    原告配偶持股比例30% 計算，核定其營利所得3,416,424 元
    ，又原告配偶於84年11月18日死亡，由原告繼承該股份，被
    告乃歸課併計核定原告當年度綜合所得總額，尚無不合。另
    原告於89年3 月28日辦理88年度綜合所得稅結算申報，核課
    期間至94年3 月27日始屆滿，被告所屬桃園縣分局於93年度
    發單補徵經合法送達並未逾限。本件係85年度未分配盈餘強
    制歸戶案，並無87年度加徵10% 營利事業所得稅之適用，原
    告主張自87年度起，營利事業當年度之盈餘未作分配者，應
    就該未分配盈餘加徵10% 營利事業所得稅一節，顯係誤解等
    語，資為抗辯。
四、按「公司組織之營利事業，其未分配盈餘累積數超過已收資
    本額二分之一以上者，應於次一營業年度內，利用未分配盈
    餘，辦理增資，增資後未分配盈餘保留數，以不超過本次增
    資後已收資本額二分之一為限；其未依規定辦理增資者，稽
    徵機關應以其全部累積未分配之盈餘，按每股份之應分配數
    歸戶，並依實際歸戶年度稅率，課徵所得稅。」所得稅法第
    76條之1 第1 項定有明文。次按「（一）稽徵機關於核定公
    司之營利事業所得稅時，發現其未分配盈餘累積數已超過法
    定限額，應即行通知公司於文到十日內派員檢送所得稅法第
    七十六條之一第二項規定得減除項目之證明文件核對未分配
    盈餘累積數，並於文到一個月內選定就超過可保留額度加徵
    百分之十營利事業所得稅或於次一營業年度（及時歸戶案件
    ）或查獲年度（未及時歸戶案件）之十二月三十一日以前辦
    理增資或分配。（二）經核對其未分配盈餘累積數確已超過
    法定限額，並選定依所得稅法第七十六條之一規定辦理者或
    逾期未選定加徵營利事業所得稅者，稽徵機關應以所得稅法
    第七十六條之一第一項規定所稱『次一營業年度』或未及時
    歸戶案件『查獲年度』之十二月三十一日股東名簿所載股東
    為對象，於翌年按每股東之應分配數予以歸戶，並將課稅所
    得資料通報本部財稅資料中心及公司，由公司通知其股東將
    歸戶課稅所得併入歸戶年度所得申報納稅；如未將該分配數
    申報為所得，於核定其該年度所得稅時應併入計課。」復經
    財政部77年12月30日臺財稅第770667550 號函令在案。上開
    函令係財政部本於稅捐稽徵主管機關職權，就執行所得稅法
    第76條之1 所必要而為細節性、技術性之釋示，俾下級機關
    所屬公務員行使職權時之依據，符合前揭法律規範意旨，亦
    未加重人民稅賦，自得予以援用，合先敘明。
五、上開事實概要欄所述之事實，除後列之爭點事項外，其餘為
    兩造所不爭執，並有原處分書、臺北市國稅局內湖稽徵所財
    北國稅內湖資字第88060450號函、84及85年度營利事業所得
    稅結算申報核定書、累積未分配盈餘核定資料建檔、臺北市
    國稅局內湖稽徵所95年10月17日財北國稅內湖綜所一字第09
    50207733號函、公司組織未分配盈餘累積數計算表、營所稅
    結算未申報案件查詢及外更正作業、稅額繳款書、88年度申
    報核定綜合所得稅核定通知書、88年度綜合所得稅結算申報
    書、臺北市國稅局內湖稽徵所93年3 月17日財北國稅內湖綜
    所一字第0930200790號函、淞勝公司變更登記事項卡、股東
    名簿、董事監察人名單、被告各稅文書無法送達擬辦公示送
    達請示單、公司組織累積未分配盈餘超限強制歸戶通知函公
    示送達名冊、公示送達公告、累積未分配盈餘超限強制歸戶
    明細表、被告所屬桃園縣分局92年12月17日北區國稅桃縣二
    字第0921045803號函、88年度綜合所得稅各類所得資料更正
    通知書、臺灣士林地方法院民事庭士院仁民結85繼字第42號
    函、同院民事庭士院仁民揚85繼字第23號函、被告所屬桃園
    縣分局92年9 月22日北區國稅桃縣二字第0921086048號函、
    徵銷明細清單、全戶戶籍資料查詢清單、徵銷明細檔查詢、
    跨區局繳款書查詢、89年度綜合所得稅籍資料清單、財政部
    臺灣省中區國稅局88 年 度綜合所得稅核定通知書等件分別
    附原處分卷、訴願卷及本院卷可稽，為可確認之事實。
六、歸納兩造之上述主張，本件爭執之重點厥為：本件未分配盈
    餘歸戶課稅是否以股東有實際收取該盈餘為必要？本件有無
    逾5 年核課期間？被告將原告配偶之營利所得歸課併計原告
    綜合所得稅，有無違誤？原處分有無違反實質課稅及租稅法
    律主義？茲分述如下：
（一）查淞勝公司84年及85年度均未依法辦理營利事業所得稅結
      算申報，該等年度之所得額均屬未申報核定數，另其83年
      至85年可分配之盈餘金額，係以各該年度核定之所得額，
      依所得稅法第76條之1 第2 項規定，減除「當年度應納營
      利事業所得稅」、「罰鍰、滯納金、滯、怠報金、短估金
      及加徵利息」等項目後之餘額計算，該公司截至85年度帳
      上未分配盈餘累積數11,388,077元等情，有公司組織未分
      配盈餘累積數計算表及其附件在卷足憑（參見原處分卷第
      57頁至第60頁）；又本件原告配偶劉源章係淞勝公司之股
      東，亦為該公司之董事長，因上開累積未分配盈餘11,388
      ,077元，已超過資本額5,000,000 元，未依規定期限辦理
      增資、分配或加徵10% 營利事業所得稅，臺北市國稅局內
      湖稽徵所遂按原告配偶之出資比例為30% 計算，核定原告
      配偶88年度營利所得為3,416,424 元，復因原告配偶已於
      84年11月18日死亡，原告為唯一繼承人，其餘繼承人皆以
      向法院聲明拋棄繼承，故臺北市國稅局內湖稽徵所遂將歸
      戶所得額全數改課原告等各節，亦有淞勝公司變更登記事
      項卡、股東名簿、被告各稅文書無法送達擬辦公示送達請
      示單、公司組織累積未分配盈餘超限強制歸戶通知函公示
      送達名冊、公示送達公告、累積未分配盈餘超限強制歸戶
      明細表、臺灣士林地方法院民事庭士院仁民揚85繼字第23
      號、同院民事庭士院仁民結85繼字第42號函、全戶戶籍資
      料查詢清單等件存卷可查，均可信為真實。本件淞勝公司
      截至85年度帳上未分配盈餘累積數11,388,077元，既已超
      過資本額5,000,000 元，且未依規定期限辦理增資、分配
      或加徵10% 營利事業所得稅，而原告復為上開公司股東劉
      源章唯一繼承人，其餘繼承人皆以向法院聲明拋棄繼承，
      故被告依照所得稅法第76條之1 第1 項規定，按其所繼承
      股份之應分配數歸戶，並依實際歸戶年度稅率，課徵所得
      稅，即無不合。
（二）雖原告訴稱「未收到稽徵機關強制歸戶之通知」及「該筆
      所得（按指課徵原告個人擔任淞勝公司股東營利所得1,13
      8,807 元部分）已於91年度歸課，應補稅額176,399 元，
      限繳日期91年9 月25日，顯然該繳款單如何送達，毫無所
      悉」云云。但查：
    1.淞勝公司截至85年度止，因已累積未分配盈餘11,388,077
      元，超過資本額5,000,000 元，乃由臺北市國稅局內湖稽
      徵所以88年2 月11日財北國稅內湖資字第88060450號函檢
      送累積未分配盈餘賸餘強制歸戶明細表，通知該公司應依
      法歸戶課徵股東88年度所得稅，經向淞勝公司登記之公司
      所在地（臺北市○○路113 巷5 弄12號之1 ）寄送，但因
      原址查無此公司，又因其董事長劉源章（即原告之配偶）
      已死亡，乃對淞勝公司之股東寄送，惟亦遭逾期招領而退
      回致送達無著，被告乃依稅捐稽徵法第18條第2 項規定為
      公示送達，並於88年4 月3 日於新聞紙登載公告等情，有
      前開通知函、各稅文書無法送達擬辦公示送達請示單、公
      司組織累積未分配盈餘超限強制歸戶通知函公示送達名冊
      、公示送達公告在卷足憑，堪信為真正。足見，臺北市國
      稅局內湖稽徵所辦理本件強制歸戶，尚無不合。
    2.況按，公司組織之營利事業，其未分配盈餘累積數超過已
      收資本額2 分之1 以上者，應於次1 營業年度內，利用未
      分配盈餘，辦理增資，其未依規定辦理增資者，稽徵機關
      應以其全部累積未分配之盈餘，按每股份之應分配數歸戶
      ，並依實際歸戶年度稅率，課徵所得稅，為所得稅法第76
      條之1 第1 項所明定。質言之，公司有未分配盈餘累積數
      超過已收資本額2 分之1 以上，且未依規定辦理增資或加
      徵10 %營利事業所得稅之情形者，即已該當上開公司未分
      配盈餘應辦理強制歸戶之要件，稽徵機關得以其全部累積
      未分配之盈餘，按每股份之應分配數歸戶，並依實際歸戶
      年度稅率，課徵所得稅，並不以所有股東均已收受稽徵機
      關辦理強制歸戶之通知為必要。故原告訴稱「未收到稽徵
      機關強制歸戶之通知」云云，縱然屬實，亦不影響被告依
      照所得稅法第76條之1 規定辦理本件強制歸戶之效力。
    3.至於原告原告個人擔任淞勝公司股東（計有5,000 股）因
      強制歸戶之營利所得1,138,807 元部分，業經被告寄發核
      定通知書及繳款書，並於91年8 月20日送達原告，惟原告
      未提起行政救濟，已告確定等情，分別有財政部93年5 月
      臺財訴字第0930017002號（案號：第00000000號）訴願決
      定書、稅額繳款書及送達回執附卷可稽（參見原處分卷第
      20頁至第21頁、第32頁至第36頁）。是以，原告即不得再
      對此部分有所爭執，其所為前開主張，即非可取。
（三）另按，未分配盈餘在稅捐稽徵機關未進行強制歸戶前，在
      事實上或法律上均屬公司所有，而在強制歸戶以後，該未
      分配盈餘事實上仍屬於公司所有，僅在法律上擬制為股東
      所有，此時，稅捐客體之應有所得始確定歸屬於稅捐主體
      之特定股東，是未分配盈餘強制歸戶之核課期間，自應以
      稽徵機關實際進行歸戶年度之翌年所得稅結算申報期日後
      一日起算；又所得稅法第76條之1 所指「次一營業年度」
      ，是以未分配盈餘累積數超過法定限額之年度為計算基礎
      ，由該公司依規定於「次一營業年度」辦理增資，該公司
      如未依規定辦理增資，自應依此條文後段規定，由稽徵機
      關進行強制歸戶，並依實際歸戶年度稅率，課徵股東綜合
      所得稅，並未對於稽徵機關實行歸戶設有期間限制。財政
      部70年8 月7 日臺財稅第36583 號函令謂：「『依法歸戶
      課稅』應以公司未分配盈餘累積數超過法定限度，且未辦
      理增資者為準。在未具備上述要件前，公司各年度之未分
      配盈餘不能歸戶於各股東課稅。公司未分配盈餘在不能歸
      戶於各股東課稅前，稽徵機關對股東自不能行使核課權，
      其核課期間亦無從起算；故關於『依法歸戶課稅』之核課
      期間，應自稽徵機關依法應予歸戶之年度申報期間屆滿之
      翌日起算，並適用行為時稅法規定之核課期間辦理，不以
      分配盈餘之所屬年度為計算基礎。」並未違反前揭規定意
      旨，自得予援用。又稅捐稽徵法第21 條 第1 項第1 款規
      定：「稅捐之核課期間，依左列規定：一、依法應由納稅
      義務人申報繳納之稅捐，已在規定期間內申報，且無故意
      以詐欺或其他不正當方法逃漏稅捐者，其核課期間為五年
      。」原告係於89年3 月28日結算申報88年度綜合所得稅，
      依據上開稅捐稽徵法規定，其核課期間自89年3 月28日起
      算，應於94年3 月27日屆滿，而被告核定原告88年度綜合
      所得稅稅額繳款書已合法送達原告，原告並於93年9 月27
      日申請復查，此有原告88年度綜合所得稅結算申報書、核
      定書及申請復查案件通報單附卷可稽（參見第75頁、第79
      頁至第81頁），自未逾核課期間，原告訴稱本件已逾5 年
      核課期間云云，即非可採。
（四）復按，所得稅法第76條之1 第1 項明定公司未分配盈餘超
      過已收資本額1 分之1 以上時，公司應就超過2 分之1 部
      分辦理增資，否則稽徵機關得就其全部未分配盈餘歸戶課
      稅，為上開條文之立法理由所載明。而就其實質內涵而言
      ，未分配盈餘在稅捐稽徵機關未進行強制歸戶前，在事實
      上或法律上均屬公司所有，在強制歸戶以後，該未分配盈
      餘事實上仍屬於公司所有，僅在法律上擬制為股東所有，
      亦如前述。亦即，未分配盈餘強制歸戶課稅，係以公司累
      積未分配盈餘超限未辦理增資或盈餘分配為前提要件，不
      以股東實際上是否取得分配盈餘為必要。財政部65年11月
      30日臺財稅第37898 號函令：「個人綜合所得稅之課徵，
      固以收付實現為一般原則，但所得稅法第76條之1 係屬一
      般原則之特別規定，該條對於未分配盈餘強制歸戶課稅即
      有明文，在適用上自不發生與收付實現原則是否牴觸問題
      。」即係本此意旨所作成，亦未違反前揭規定意旨，自得
      予援用。是以，原告訴稱伊未實質取得分配盈餘；被告以
      虛擬之核定所得殊非屬真正所得額，即不得據以歸戶課徵
      個人綜合所得稅，被告違反租稅法律主義云云，皆非可採
      。
（五）又本件係85年度未分配盈餘強制歸戶案件，並無87年度加
      徵10 %營利事業所得稅之問題，故原告訴稱自87年度起，
      營利事業當年度之盈餘未作分配者，應就該未分配盈餘加
      徵10% 營利事業所得稅云云，自有誤解。另外，為避免納
      稅義務人誤以為同一稅法對未分配盈餘有二種不同定義，
      故所得稅法第76條之1 第2 項於86年12月30日修正為：「
      前項所稱未分配盈餘，除依第六十六條之九第二項規定計
      算外，其由以前年度盈餘分配之股利或盈餘，並應予以減
      除。」將未分配盈餘之範圍加以明確界定。換言之，未分
      配盈餘應如何計算，屬立法裁量之範疇，立法者已多方考
      量，除第66條之9 第2 項之項目外，尚應減除前年度盈餘
      分配之股利或盈餘。但查，原告所稱「未分配盈餘數強制
      分配予股東之數額仍應減除被稽徵機關剔除之成本及費用
      之合法憑證之餘額」部分，經核並非上開應行減除之項目
      ，故原告此部分主張，亦非可採。
七、綜上所述，原處分以淞勝公司截至85年度帳上未分配盈餘累
    積數11,388,077元，已超過資本額5,000,000 元，且未依規
    定期限辦理增資、分配或加徵10% 營利事業所得稅；又原告
    配偶劉源章係淞勝公司之股東，而原告為其配偶劉源章唯一
    繼承人，其餘繼承人皆以向法院聲明拋棄繼承，乃依所得稅
    法第76條之1 第1 項規定，按其所繼承股份之應分配數歸戶
    ，並依實際歸戶年度稅率，歸課併計核定原告88年度綜合所
    得總額為5,012,890 元，補徵應納稅額1,086,315 元，其認
    事用法均無違誤，訴願決定遞予維持，亦無不合，原告徒執
    前詞，訴請撤銷原處分及訴願決定，為無理由，應予駁回。
八、末按，納稅義務人對於核定稅捐之處分如有不服，應依規定
    格式，敘明理由，連同證明文件，於核定稅額通知書所載繳
    納期間屆滿或核定稅額通知書送達後30日內申請復查；納稅
    義務人對稅捐稽徵機關之復查決定如有不服，亦得依法提起
    訴願及行政訴訟，分別為稅捐稽徵法第35條第1 項及第38條
    第1 項所明定。依我國通說及實務見解，向來認為上開復查
    決定為稅捐稽徵機關自我審查之機制，即行政機關內部之監
    督規範，因此若已透過復查程序，並經稅捐稽徵機關作成決
    定，則上開條文中所稱核定稅捐處分，自已為復查決定所吸
    附，並無單獨存在之必要，蓋因原不利納稅義務人之核定稅
    捐處分若經復查決定所撤銷，即已不復存在，當無成為訴願
    或訴訟客體之可能性；若為復查決定所維持，則以該復查決
    定為訴願或起訴之對象即可，自無再針對原核定稅捐處分為
    救濟之必要。職是之故，原告起訴聲明請求將原核定處分一
    併撤銷，即屬無據，應併予駁回，附此敘明。
九、兩造其餘陳述於判決結果不生影響，無庸一一論列，併予敘
    明。
據上論結，本件原告之訴為無理由，爰依行政訴訟法第98條第1
項前段、第218條，民事訴訟法第385條第1項前段，判決如主文
。
中　　華　　民　　國　　96　　年　  10　　月　 23  　 日
                  第 一 庭 審 判 長 法  官　王立杰
                                    法  官　周玫芳
                                    法  官　劉錫賢
上為正本係照原本作成。
如不服本判決，應於送達後20日內向本院提出上訴狀並表明上訴
理由，如於本判決宣示後送達前提起上訴者，應於判決送達後20
日內補提上訴理由書(須按他造人數附繕本)。
中　　華　　民　　國　　96　　年　  10　　月　 23  　 日
                                    書記官  林佳蘋
